高雄高等行政法院判決　　　　　　　　　　　　　　　九十一年度訴字第六三三號
　　原　　　告　賺錢Ａ計畫大樓管理委員會
　　代　表　人　甲○○
　　被　　　告　台南市政府
　　代　表　人　乙○○市長
　　訴訟代理人　戊○○
　　　　　　　　丙○○
　　　　　　　　丁○○
右當事人間因工商登記事件，原告不服經濟部中華民國九十一年五月二十二日經訴字
第○九一○六一○九三九○號訴願決定，提起行政訴訟。本院判決如左：
　　主  文
原告之訴駁回。
訴訟費用由原告負擔。
　　事  實
一、事實概要：
    原告與訴外人彭克震訂立租賃契約，將台南市○○路○段三九六號一樓之十七至
    二一、三三、三四出租予彭克震作為電子遊戲場之經營。嗣訴外人彭克震向被告
    主管機關申請營利事業設立登記，經被告派員現場會勘後，以其申請之營業地址
    消防設備不符規定，及其所申請營業地址之建物用途應依建築法規定辦理變更使
    用後，再行送件憑核，乃將其申請書件退還。訴外人彭克震不服，提起訴願，經
    遭決定駁回。原告獲悉上情後，遂以利害關係人身分提起本件行政訴訟。
二、兩造之聲明：
  (一)原告聲明求為判決：
    (1)訴願決定及原處分均撤銷。
    (2)訴訟費用由被告負擔。
  (二)被告聲明求為判決：
    (1)原告之訴駁回。
    (2)訴訟費用由原告負擔。
三、兩造爭點：
  甲、原告主張之理由：
    1.訴外人彭克震向原告承租系爭場所，欲經營遊藝場業務，被告所為之處分，導
      致原告租賃契約之給付有瑕疵，且因租約之債務不履行，致本可具體請求之租
      金請求權落空，有損原告之權利，是原告應屬利害關係人，自得依法提起訴訟
      。
    2.系爭建物於內政部發布建築法第七十三條執行要點實施前，業經被告消防單位
      派員安全檢查合格，並領得被告工務局核發之使用執照，核准用途為百貨商場
      、辦公室使用，且百貨商場之營業內容包括超級市場、遊藝場、餐廳、冷熱飲
      食店、兒童遊戲場、健身房、美容院、公共浴室及百貨零售業等，原告及訴外
      人彭克震因信賴國家合法行政處分，乃著手為開設遊藝場之租賃及籌備，被告
      竟援引八十五年九月十日開始施行之建築法第七十三條執行要點第一點至第四
      點規定，認其申請之營業項目與系爭建物使用執照核准用途分屬不同性質，應
      先辦理變更使用，繼而否准訴外人彭克震之申請，顯然違反信賴保護原則及法
      律不溯及既往之原則。
    3.另系爭建物一樓之二三「梧翊育樂公司」及二樓之十「梧翊電子遊戲場」，於
      九十年間向被告申請遊戲場營業登記時，被告亦未要求該二公司需先辦理變更
      登記，並分別核發營利事業登記證，惟訴外人彭克震申請營利事業登記時，被
      告竟要求系爭建物需先辦理變更使用後，始得申請營利事業登記，顯有違平等
      原則，並損害原告之權利。
  乙、被告答辯之理由：
    1.行政訴訟法第四條第三項所謂之利害關係人，係以具有法律上之利害關係，亦
      即其權利或法律上利益因行政處分而直接受有損害者為限，始得提起訴願，並
      得因不服訴願決定而提起行政訴訟。原告主張因訴願決定使其與訴外人彭克震
      所訂之租賃契約之給付有瑕疵，使其租金請求權喪失，損及原告之權利，惟其
      僅係間接之利得，屬反射利益受損，其權利或法律利益並無直接受有損害。
    2.電子遊戲場之設立，其使用執照用途之變更及消防檢查，必須逐案審查，不能
      以他案通過審查為由，要求比照辦理，故原告所主張不同址之另兩家電子遊戲
      場設立登記，其核准與本案無關。訴外人彭克震申請之電子遊戲場，其營業場
      所未符合相關規定，被告將其申請駁回，並無不合。
    理  由
一、按「原告之訴，依其所訴之事實，在法律上顯無理由者，行政法院得不經言詞辯
    論，逕以判決駁回之。」行政訴訟法第一百零七條第三項定有明文。
二、本件原告與訴外人彭克震訂立租賃契約，將台南市○○路○段三九六號一樓之十
    七至二一、三三、三四出租予彭克震作為電子遊戲場之經營。嗣訴外人彭克震申
    請營利事業設立登記，被告現場會勘後，以其申請之營業地址消防設備不符規定
    ，及其所申請營業地址之建物用途應依建築法規定辦理變更使用後，再行送件憑
    核，乃將其申請書件退還，訴外人彭克震不服，提起訴願，經遭駁回。原告乃起
    訴主張被告所為之行政處分，違法侵害原告之權利，因而以利害關係人身分提起
    本件行政訴訟，請求撤銷該行政處分云云。
三、經查，訴願人以外之利害關係人，認為訴願決定，損害其權利或法律上之利益者
    ，得向高等行政法院提起撤銷訴訟，行政訴訟法第四條第三項固定有明文，即訴
    訟之提起，不以訴願決定之相對人為限，訴願決定相對人以外之利害關係第三人
    ，認為訴願決定違法損害其權利或利益，亦得依上開法條提起撤銷訴訟，然是否
    為利害關係第三人，觀諸改制前行政法院即現在之最高行政法院七十五年判字第
    三六二號判例「因不服中央或地方機關之行政處分而循訴願或行政訴訟程序謀求
    救濟之人，依現有之解釋判例，固包括利害關係人而非專以受處分人為限，所謂
    利害關係乃指法律上之利害關係而言，不包括事實上之利害關係在內。．．．」
    ，可知須因法律上利益受到侵害之人，始能以利害關係第三人資格就他人之行政
    處分提起撤銷之訴，若僅有事實上利害關係，而不具備法律上利害關係，自不得
    任意主張他人行政處分違法侵害其權益而提起行政爭訟。本件原告並非原處分及
    訴願決定之相對人，此為兩造所不爭執。茲據原告陳稱因訴外人彭克震向其承租
    系爭場所經營遊藝場業務，被告以其申請之營業地址消防設備不符規定，及其所
    申請營業地址之建物用途應依建築法規定辦理變更使用，乃駁回其申請營利事業
    設立登記，導致原告租賃契約之給付有瑕疵，致本可具體請求之租金請求權落空
    云云。準此，訴外人彭克震縱因無法以系爭建物向被告申辦營利事業登記，而不
    再向原告承租系爭營業場所，致使原告無法收取租金，然是項結果，究非係因被
    告之原處分效力而直接受有侵害，充其量亦僅係彭克震不向其承租系爭建物而間
    接、事實上受有損害而已。是原告僅具有事實上之利害關係，揆諸前揭判例意旨
    ，即難謂原告係被告對彭克震申請設立營業登記所為處分之「利害關係人」，從
    而原告要不能以自己名義對訴外人彭克震之行政爭訟案件，逕依行政訴訟法第四
    條第三項之規定提起本件行政訴訟。換言之，原告即不具本件行政訴訟原告之適
    格，而欠缺訴權之保護要件。本件原告之訴，依其所述之事實，在法律上顯無理
    由，爰不經言詞辯論，逕以判決駁回之。
四、據上論結，本件原告之訴為顯無理由，依行政訴訟法第一百零七條第三項、第九
    十八第三項前段，判決如主文。
中　　　華　　　民　　　國    九十一　　年　    十一　　月　　二十五　　日
                  　　　　　　高雄高等行政法院第四庭
                                        　審判長法官  高秀真
                                          法  　　官  蘇秋津
                                          法  　　官  邱政強
右為正本係照原本作成。
如不服本判決，應於判決送達後二十日內向本院提出上訴書狀，其未表明上訴理由者
，應於提起上訴後二十日內向本院提出上訴理由書（須按對造人數附繕本）；如於本
判決宣示或公告後送達前提起上訴者，應於判決送達後二十日內補提上訴理由書（須
附繕本）。未表明上訴理由者，逕以裁定駁回。
提起上訴應預繳送達用雙掛號郵票七份（每份三十四元）。
中 　 　華 　 　民　  　國 　 九十一  　年      十一    月　  二十五    日
                                          法院書記官  涂瓔純
